最高法院民事裁定　　　　　　　九十四年度台抗字第五九五號
　　抗　告　人　甲○○
　　法定代理人　柯香蓉
　　訴訟代理人　楊嘉中律師
上列抗告人因與相對人乙○○間聲請撤銷假處分事件，對於中華
民國九十四年三月二十四日台灣高等法院裁定（九十三年度聲字
第三三六號），提起抗告，本院裁定如下：
    主  文
原裁定廢棄，應由台灣高等法院更為裁定。
    理  由
本件抗告人以相對人侵害其繼承權為由，聲請台灣台北地方法院
（下稱台北地院）以裁定准其提供擔保後，就相對人所有如台北
地院九十二年度裁全字第二八六九號假處分裁定附表（下稱附表
）所示不動產應有部分十分之一為假處分。嗣相對人向台北地院
聲請許其供擔保後撤銷假處分，台北地院以兩造間之本案訴訟即
該院九十二年度重家訴字第二○號請求塗銷繼承權登記等事件，
因上訴而繫屬原法院，裁定將之移送原法院。原法院以：按假處
分所保全之請求，得以金錢之給付達其目的，或債務人將因假處
分而受難以補償之重大損害，或有其他特別情事者，法院始得於
假處分裁定內，記載債務人供所定金額之擔保後免為或撤銷假處
分。假處分裁定未依前項規定為記載者，債務人亦得聲請法院許
其供擔保後撤銷假處分。民事訴訟法第五百三十六條第一、二項
定有明文。查台北地院九十二年度重家訴字第二○號判決，理由
中載：「原告母女每人特留分為黃國男遺產十分之一，其應得之
數為新台幣（下同）五百二十九萬九千七百十八元……；以原告
甲○○（即抗告人）言，亦因黃國男以系爭遺囑為應繼分指定，
致原告甲○○應得特留分之數不足五百二十九萬九千七百十八元
，……原告柯香蓉、甲○○自得依民法第一千二百二十五條規定
對被告乙○○行使扣減權」，足見抗告人原假處分所保全之請求
即就被繼承人黃國男之遺產如附表不動產中其應有部分十分之一
之特留分，非不得以金錢之給付達其目的。再相對人確獨立負擔
黃國男之遺產稅，黃國男遺產中之數筆不動產，有四筆為銀行設
定最高限額抵押權，若無法處分附表不動產，亦有將由抵押銀行
拍賣不動產之虞，相對人必受難以補償之重大損害。是抗告人若
因特留分有受侵害，得以金錢給付以達填補損害之目的，且相對
人將因假處分而受難以補償之重大損害，自應准相對人供擔保，
撤銷上開假處分裁定之執行等詞，因而裁定相對人提供擔保金五
百二十九萬九千七百十八元後，關於上開假處分裁定就相對人所
有如附表所示不動產應有部分十分之一範圍內，不得為讓與、抵
押、出租及其他一切處分行為，准予撤銷。
惟按被繼承人因遺贈或應繼分之指定超過其所得自由處分財產之
範圍而致應得特留分之人應得之數不足特留分時，應得特留分之
人得行使扣減權。又特留分係概括存在於被繼承人之全部遺產，
並非具體存在於各個特定標的物。查抗告人即債權人聲請假處分
，主張其「就附表不動產之特留分，若不保全現狀，日後將不能
強制執行」、「假處分標的為全體繼承人公同共有，（台北地院
本案訴訟）已判決公同共有關係存在，撤銷假處分即回復該遺產
全部為乙○○一人所有，難予回復公同共有」等情（台北地院卷
一二頁、原法院卷二一頁背面），核其假處分所保全之請求並非
以金錢之給付可達目的。次查相對人即債務人係原裁定附表所示
十一筆不動產之現登記名義人，其中四筆為銀行設定本金最高限
額合計二千四百萬元之抵押權（實際借款餘額迄九十一年九月二
日為一千八百九十一萬六千九百八十六元），相對人亦自陳目前
由其負擔利息（台北地院卷二四頁背面、原法院卷二七頁），果
爾，其借款利息若干？相對人能否融通資金？有無其他收益或財
產可資償付？此涉及抗告人對附表不動產實施假處分之結果，債
務人是否必將無力清償致其不動產有由抵押銀行拍賣，因此有受
難以補償之重大損害或所受之損害遠大於債權人所得之利益情事
，自攸關相對人聲請提供擔保撤銷原假處分有無理由之判斷。原
法院未遑詳查究明，遽以上揭情詞而准相對人供擔保將原假處分
撤銷，尚有未洽。抗告論旨，指摘原裁定不當，聲明廢棄，非無
理由。
據上論結，本件抗告為有理由。依民事訴訟法第四百九十二條，
裁定如主文。
中　　華　　民　　國　九十四　年　　六　　月　二十四　日
                      最高法院民事第四庭
                          審判長法官  吳　正　一
                                法官  劉　福　聲
                                法官  黃　義　豐
                                法官  簡　清　忠
                                法官  王　仁　貴
      本件正本證明與原本無異
                                      書  記  官
中　　華　　民　　國　九十四　年　　七　　月　　七　　日
                                                      Ｑ
